【裁判字號】    90,訴,728
【裁判日期】    900627
【裁判案由】    土地增值稅
【裁判全文】
臺中高等行政法院判決                              九十年度訴字第七二八號
                              .
    原      告  甲○○
    訴訟代理人  丙○○
                乙○○
右當事人間因土地增值稅事件，原告不服彰化縣政府中華民國九十年一月十八日八九
彰府法訴字第二一一四三八號訴願決定，提起行政訴訟，本院判決如左︰
    主  文
原告之訴駁回。
訴訟費用由原告負擔。
    事  實
一、事實概要：緣原告所有坐落彰化縣彰化市○○段一四八二地號土地，於民國八十
    九年五月十一日經台灣彰化地方法院執行拍賣，依土地法第三十九條之二第一項
    及第三十九條之三第二項規定，作農業使用之農業用地，移轉與自然人時，得申
    請不課徵土地增值稅，惟應於收到通知之次日起三十日內提出申請。本件被告於
    八十九年五月二十三日以八九彰稅財字第二七一二四號函通知原告如合於申請不
    課徵土地增值稅之要件，應於接到通知之次日起三十日內為之。原告嗣於八十九
    年六月二十一日提出申請，但未檢附主管機關核發之農業用地作農業使用證明書
    ，迨至八十九年九月七日申請准予展延該農地農用使用證明書之期限，經被告函
    查核發該農地農用使用證明書之主管機關彰化縣彰化市公所，得知原告係於八十
    九年九月十三日向彰化市公所申請核發該地號之農地農用證明書，經被告以其逾
    期申請為由，以八十九年十月二日彰稅財字第五五○○一號函否准其申請，原告
    以系爭農地上有部分違建，其申請核發農地農用使用證明期間將因申請補證照而
    延宕，被告未給予合理之時間以資辦理而不服，循序提起訴願，仍遭決定駁回，
    遂提起本件行政訴訟。
二、兩造聲明：
    (一)原告聲明求為判決：訴願決定及原處分均撤銷。
    (二)被告聲明求為判決：駁回原告之訴。
三、兩造之爭點：原告有無得適用土地稅法第三十九條之二第一項，及同法第三十九
                條之三第二項，而可免課徵土地增值稅之情事。
    (一)原告主張之理由：
      1.按「作農業使用之農業用地，移轉與自然人時，得申請不課徵土地增值稅。
        」、「農業用地移轉，如合於前條第一項規定不課徵土地增值稅之要件者，
        權利人或義務人應於收到通知之次日起三十日內提出申請，逾期不得申請不
        課徵土地增值稅。」分別為土地稅法第三十九條之二第一項及第三十九條之
        三第二項所明定。另「依現行法院拍賣之農業用地，申請不課徵土地增值稅
        ，申請人須先向鄉鎮市區公所申請核發農業用地作農業使用證明書後，再向
        稅捐機關申請不課徵土地增值稅，是以，當事人收到稅捐稽徵機關通知，始
        向鄉鎮市區公所申請核發農地農用使用證明書，應扣除主管機關核發該證明
        書之期間，作為其申請不課徵土地增值稅之申請期間，以資銜接。」財政部
        八十九年八月一日台財稅第○八九○四五四八五八號函釋示有案。
      2.本件被告於八十九年五月二十三日以八九彰稅財字第二七一二四號函通知原
        告如合於申請不課徵土地增值稅之要件，應於接到通知之次日起三十日內為
        之，原告已於八十九年六月二十一日提出申請，合於上開「接到通知之次日
        起三十日內為之」之規定，縱未檢附主管機關核發之農業用地作農業使用證
        明書，惟因財政部八十九年八月一日台財稅第○八九○四五四八五八號函釋
        認為，主管機關核發證明書之期間仍應計入申請不課徵土地增值稅之申請期
        間，而證明書之核發須由主管機關之農業部門、建設（工務）部門、民政部
        門就下列事項：已依法申請農業生產必要設施者（應附相關證明文件）。
        農業設施未作農業使用者。未有妨礙地下水補注功能之情形者。未變
        更地形地貌者。未有設置圍障之園藝景緻區，展覽展市區者。有作常態
        種植（經營）作物者。未有閒置不用者（如有申請休耕並能提出證明文件
        者，不屬閒置不用之範圍）符合都市計劃分區使用規定者。基地有農舍
        ，並依法申請，且未有擅自改變使用情事者。申請土地與實際指界土地相
        符合者。土地使用符合土地使用管制規定者。等等事項予以審查（查證）
        ，經審查結果無不符審查項目事項者，才同意核發證明書，故主管機關必須
        經過相當期限之審查才得以決定准否發給證明書，本件被告限原告於十五日
        內補附農地農用證明書，此十五日之期間顯非相當，原告自無可能在此期間
        內取得農地農用證明書。且原告於八十九年九月十三日之前，曾二次向彰化
        市公所申請核發該農地農用證明書。從而，被告及訴願決定機關以原告未能
        於被告通知送達三十日內提出申請為由，否准原告不課徵土地增值稅之申請
        即非適當。爰請鈞院判決如訴之聲明，以維原告權益。
    (二)被告答辯之理由：
      1.原告所有系爭農地於八十九年五月十一日經台灣彰化地方法院執行拍賣，被
        告於接獲該院執行處八十九年五月十二日彰院松執戊八十八執字第九○二四
        號函通知後，旋即於八十九年五月二十三日以八九彰稅財字第二七一二四號
        函通知原告「．．．如符合土地稅法第三十九條之二規定欲申請不課徵土地
        增值稅，應於接到本通知之次日起三十日內，檢附農業用地作農業使用證明
        書影本、土地登記簿謄本，向本處提出申請．．．。」該函並於同年月二十
        六日送達原告。原告雖於八十九年六月二十一日以「農業使用證明書尚於辦
        理中，辦理完竣再補足」為由先行提出不課徵土地增值稅之申請，惟因系爭
        農業用地作農業使用證明書尚未獲核發，而已辦竣移轉登記，原核與財政部
        八十九年五月二十四日台財稅第○八九○四五三八六七號函釋「有關農業用
        地移轉，所檢附主管機關核發之農業用地作農業使用證明書，應自核發之日
        起至申報移轉現值收件之日或法院拍定之日或辦竣登記之日止，在六個月內
        者，始得適用土地稅法第三十九條之二第一項規定申請不課徵土地增值稅。
        ．．．」之規定不符，否准其申請；嗣經財政部以八十九年八月一日台財稅
        第○八九○四五四八五八號函對「有關法院拍賣之農業用地，權利人或義務
        人依土地稅法第三十九條之三第二項規定，申請不課徵土地增值稅，其所檢
        附之農業用地作農業使用證明書在有效期間內，如何適用土地稅法第三十九
        條之二第一項規定不課徵土地增值稅」作出解釋（如首揭函釋規定），被告
        遂另以八十九年八月二十五日八九彰稅財字第一一九六四三號函節錄該函釋
        規定通知原告「於文到十五日內補附農地農用證明書，以憑辦理，逾期仍按
        一般稅率課徵」，惟原告仍以「需向不同主管機關先行申請建築線、圍牆雜
        項執照後始得申請農地農用證明書」為由，於八十九年九月七日申請准予展
        延補附農地農用證明書之期限。嗣經被告以八十九年九月十五日八九彰稅財
        字第五一七五九號函請彰化市公所查告原告是否已於八十九年六月二十五日
        前申請核發該法拍土地作農業使用證明書，案經該公所以八十九年九月二十
        日八九彰市農字第三四二○七號函查覆「甲○○先生於八十九年九月十三日
        ，具文向本所申請核發莿桐段一四八二地號農業使用證明書」。則被告以其
        未依首揭規定提出不課徵土地增值稅之申請，依法仍依一般稅率計課土地增
        值稅，並無違誤。
      2.原告主張已於八十九年六月二十一日提出不課徵土地增值稅之申請，合於上
        開「接到通知之次日起三十日內提出申請」之規定，又主管機關核發農業用
        地作農業使用證明書之期間仍應計入申請不課徵土地增值稅之申請期間，且
        主管機關是否核發該證明書須經過相當期間審查，被告限原告於十五日內補
        具，期間顯非相當云云。惟原告明知農地農用證明書為法拍農業用地申請不
        課徵土地增值稅必備之文件，雖於八十九年六月二十一日以「農業使用證明
        書尚於辦理中，辦理完竣再補足」提出申請，嗣經被告二度通知補正後，遲
        至八十九年九月十三日始向主管機關申請核發該證明書。原告消極不作為，
        致延誤申請期限，影響自身權益，徒以申領費時為由，要求准予免徵土地增
        值稅，顯係卸責之詞，不足採信。基上論結，被告所為處分及訴願決定並無
        違誤，請准如訴之聲明判決。
    理  由
一、按「作農業使用之農業用地，移轉與自然人時，得申請不課徵土地增值稅。」「
    農業用地移轉，其屬無須申報土地移轉現值者，主管稽徵機關應通知權利人及義
    務人，．．．如合於前條第一項規定不課徵土地增值稅之要件者，權利人或義務人
    應於收到通知之次日起三十日內提出申請，逾期不得申請不課徵土地增值稅。」
    分別為土地稅法第三十九條之二第一項及第三十九條之三第二項所明定。次按「
    依現行法院拍賣之農業用地，申請不課徵土地增值稅，申請人需先向鄉鎮市區公
    所申請核發農業用地作農業使用證明書後，再向稅捐稽徵機關申請不課徵土地增
    值稅，是以，當事人收到稅捐稽徵機關通知，始向鄉鎮市區公所申請核發農業用
    地作農業使用證明書，應扣除主管機關核發該證明書之期間，作為其申請不課徵
    土地增值稅之申請期間，以資銜接。」亦經財政部八十九年八月一日台財稅第○
    八九○四五四八五八號函釋在案。
二、本件原告所有坐落於彰化市○○段一四八二地號農地，於八十九年五月十一日經
    台灣彰化地方法院執行拍賣，被告於接獲該院執行處八十九年五月十二日彰院松
    執戊八十八執字第九○二四號函通知後，旋即以八十九年五月二十三日八九彰稅
    財字第二七一二四號函通知原告「．．．如符合土地稅法第三十九條之二規定欲
    申請不課徵土地增值稅，應於接到本通知之次日起三十日內，檢附農業用地作農
    業使用證明書影本、土地登記簿謄本，向本處提出申請．．．。」該函並於同年
    月二十六日送達原告，此有掛號郵件收件回執影本附於原處分卷可稽。原告雖於
    八十九年六月二十一日以「農業使用證明書尚於辦理中，辦理完竣再補足」為由
    先行提出不課徵土地增值稅之申請，惟因系爭農業用地作農業使用證明書尚未獲
    核發，而已辦竣移轉登記，雖原告於六月二十一日提出申請，惟並未檢具農地農
    用證明書，核與財政部八十九年五月二十四日台財稅第○八九○四五三八六七號
    函釋「有關農業用地移轉，所檢附主管機關核發之農業用地作農業使用證明書，
    應自核發之日起至申報移轉現值收件之日或法院拍定之日或辦竣登記之日止，在
    六個月內者，始得適用土地稅法第三十九條之二第一項規定申請不課徵土地增值
    稅。．．．」之規定不符，被告乃否准其申請。另原告又未於被告通知送達後即
    向彰化市公所提出申請核發農業用地作農業使用證明書，而遲至八十九年九月十
    三日始向彰化市公所申請核發該證明書，顯有消極的怠於行使其權利情事，且其
    向彰化市公所申請日期，已逾首揭法定三十日之期間，已無從與其向被告申請之
    日期銜接。原告於本院言詞辯論期日雖另主張在八十九年九月十三日之前，其曾
    二次向彰化市公所申請核發該證明書，惟原告既稱其無證據證明，且其於八十九
    年九月十三日之申請亦遭彰化市公所退件，為原告所自承。又原告對該市公所所
    為退件之消極不作為之行政處分，復未提出行政救濟，又未再提出申請，則原告
    已屬無法取得主管機關核發之農業用地作農業使用之證明書，自無首揭財政部八
    十九年八月一日台財稅第○八九○四五四八五八號函釋內容適用之餘地。從而，
    本件原告之申請，核與土地稅法第三十九條之三第二項之規定不符，原告自不得
    申請不課徵土地增值稅。綜上所述，原告上開主張，均無可採。從而被告否准原
    告不課徵土地增值稅申請之處分，揆諸首揭法條規定及財政部函釋意旨，核無違
    誤，訴願決定予以維持，亦無不合。原告起訴意旨為無理由，應予駁回。
三、據上論結，本件原告之訴為無理由，依行政訴訟法第一百九十五條第一項後段、
    第九十八條第三項前段，判決如主文。
中      華      民      國     九十     年      六      月    二十七    日
                    臺 中 高 等 行 政 法 院  第 二 庭
                                審 判 長 法  官      沈  水  元
                                         法  官      胡  國  棟
                                         法  官      林  秋  華
右正本證明與原本無異。
如不服本判決，應於判決送達後二十日內向本院提出上訴書狀，其未表明上訴理由者
，應於提起上訴後二十日內向本院提出上訴理由書（須依對造人數附具繕本）；如於
本判決宣示或公告後送達前提起上訴者，應於判決送達後二十日內補提上訴理由書（
須附繕本）。未表明上訴理由者，逕以裁定駁回。
提起上訴應預繳送達用雙掛號郵票拾份(每份三十四元)。
中      華      民      國     九十     年      六      月    二十七    日
                                     法院書記官      杜  秀  君


司法院資訊處製作；財團法人民間司法改革基金會備份。
